# Ważenie danych

## Wstęp

Niech $U=\{1, 2, ..., N\}$ oznacza populację generalną, a $Y$ oznacza cechę, którą badamy (np. liczba osób pracujących w pełnym wymiarze czasu). Niech $y_i$ oznacza wartości cechy obserwowane dla każdej jednostki populacji. Założmy, że celem jest oszacowanie wartości średniej w populacji

$$
\bar{Y} = \sum_{i=1}^{N}y_k.
$$

Jednak najczęściej nie obserwujemy całej populacji, a pewien jej fragment (próbę). Jeżeli

## Post-stratyfikacja 

Celem post-stratyfikacji jest:

+ sprowadzenie rozkładów próby do znanych rozkładów populacji,
+ zmniejszenie obciażenia estymatorów na podstawie próby przez skorygowanie rozkładów próby do znanych rozkładów z populacji.

Aby dokonać post-stratyfikacji potrzebujemy informacji o wartościach globalnych ($\bX$) zmiennych pomocniczych $\bx$, którymi mogą być płeć, wiek, województwo itp.  

Założmy, że zmienna $\bx$ ma $L$ kategorii (warstw; np. wiek ma 5 kategorii, płeć ma dwie kategorie), które dzielą populację na podpopulacje $U_1, U_2,..., U_L$, a ich wielkości możemy oznaczyć jako $N_h$, gdzie $h=1,2,...,L$, a $N = N_1 + N_2 + ... + N_L$. Zakłdamy, że wielkości warstw są znane (pytanie: **skąd mogą być znane?**). Założmy, że obserwujemy próbę o liczebności $n$, którą również możemy podzielić na podpróby $n_1, n_2, ..., n_h$, które dają $n=n_1 + n_2 + ... + n_h$.

Aby próba była reprezentatywna ze względu na cechę $\bx$ proporcja elementów w warstwie $h$ musi być równa $N_h/N$ dla $h=1,...,L$. W przypadku próby udział poszczególnych kategorii wyznaczamy jako $n_h / n$. W związku z tym aby dokonać korekty musimy dla każdej jednostki $i$ w warstwie $h$ dokonać następującej korekty

$$
c_i = \frac{N_h/N}{n_h/n} = \frac{N_h}{N} \frac{n}{n_h}.
$$

Jeżeli wagi wynikające z losowania są równe $d_i = n / N$, to estymator post-stratyfikowany dla średniej ma następującą postać:

$$
\bar{y}_{ps} = \frac{1}{N}\sum_{h=1}^{L} N_h\bar{y}^{(h)},
(\#eq:y-ps)
$$

gdzie $\bar{y}^{(h)}$ jest średnią obliczoną na podstawie elementów obserwowanych w warstwie $h$. W tym przypadku post-stratyfikowany estymator średniej jest równy ważonej sumie średnich w poszczególnych warstwach.


Teraz założmy, że nie wszystkie jednostki z próby udzieliły odpowiedzi (występuje problem non-response). W takim przypadku estymator  \@ref{eq:y-ps} na następującą postać:

$$
\bar{y}_{R,ps} = \frac{1}{N}\sum_{h=1}^{L} N_h\bar{y}^{(h)_R},
(\#eq:y-ps-r)
$$

gdzie $\bar{y}^{(h)_R}$ to średnia dla jednostek w warstwie $h$, które odpowiedziały. Obciążenie estymatora \@ref{eq:y-ps-r} dane jest wzorem:

$$
B(\bar{y}_{R,ps}) = \frac{1}{N} \sum_{h=1}^{L} N_h \frac{R_{\rho{y}}^{(h)} S_{\rho}^{(h)} S_{y}^{(h)} }{ \bar{\rho}^{(h)}},
$$

gdzie $R_{\rho{y}}^{(h)}$ jest współczynnikiem korelacji miedzy $y$, a $\rho$ w warstwie $h$, $S_{\rho}^{(h)},S_{y}^{(h)}$ jest odchyleniem standardowym $\rho$ oraz $y$ w warstwie $h$, a $\bar{\rho}^{(h)}$ jest średnią $\rho$ w warstwie $h$.

Obciązenie będzie małe w przypadku gdy:


+ Nie ma zależności między badaną cechą, a skłonnością do odpowiedzi w danej warstwie -- korelacja $R_{\rho{y}}^{(h)}$ jest niska,
+ Skłonności do odpowiedzi w warstwie są mniej więcej bliskie -- $S_{\rho}^{(h)}$ jest małe
+ Cecha $y$ jest słabo zróżnicowana w warstwach -- $S_{y}^{(h)}$ jest niskie.


Następnie musimy rozważyć przypadek gdy występuje błąd pokrycia (undercoverage). Wtedy obciązenie post-stratyfikowanego estymatora jest równe

$$
B(\bar{y}_{I,ps}) = \sum_{h=1}^{L} W_h \frac{N_{NI,h}}{N_h} (\bar{y}_{I}^{(h)} - \bar{y}_{NI}^{(h)}),
$$

gdzie $W_h = N_h / N$, $N_{NI,h}$ to liczba osób bez internetu w warstwie $h$, $\bar{y}_{I}^{(h)}$ to średnia dla osób, które mają dostęp do internetu, a $\bar{y}_{NI}^{(h)}$ to średnia dla osób, które nie mają dostępu do Internetu.

Obciażenie estymatora \@ref{eq:y-ps} w przypadku gdy wystąpiła autoselekcja jednostek do próby jest następujące: 

$$
B(\bar{y}_{S,ps}) = \frac{1}{N} \sum_{h=1}^{L} N_h \frac{R_{\rho{y}}^{(h)} S_{\rho}^{(h)} S_{y}^{(h)} }{ \bar{\rho}^{(h)}}.
$$


### Post-stratyfikacja w R

Załóżmy, że naszym celem jest oszacowanie liczby osób pracujących w 2015 roku (zmienna `czy_praca`) będących w wieku produkcyjnym. Aby oszacować te wartości wykorzystamy dwie warstwy płeć (`plec`) oraz województwo (`woj`). W pierwszej kolejności oszacujemy liczbę pracujących na podstawie próby bez korekty.

```{r}
proba_pracujacy <- diagnoza2015 %>%
  filter(wiek <= 59) %>%
  mutate(praca = as.numeric(czy_praca == 1)) %>%
  summarise(praca = mean(praca))
proba_pracujacy
```

Liczba pracujących wyniosła `r round(proba_pracujacy[[1]]*100,2)`% w przypadku gdy oszacowanie przedstawimy na podstawie próby bez żadnej korekty. Następnie dokonamy korekty z wykorzystaniem informacji o wielkości populacji w poszczególnych warstwach. W pierwszej kolejności oszacujemy średnie według płci oraz województw.

```{r}
## 1 – mężczyzna, 2 – kobieta
diagnoza_pracujacy <- diagnoza2015 %>%
  filter(wiek <= 59) %>%
  mutate(praca = as.numeric(czy_praca == 1)) %>%
  group_by(plec, woj) %>%
  summarise(praca = mean(praca))

diagnoza_pracujacy
```

W kolejnym kroku potrzebujemy informacji o liczbe osób w wieku produkcyjnym w tych przekrojach. Wykorzystamy w tym celu dane z rejestru PESEL skorygowanego przez informacje ze spisu powszechnego NSP 2011 (dane pobrane z BDL).

```{r}
populacja_N <- populacja %>%
  filter(Płeć != 'ogółem') %>%
  mutate(plec = ifelse(Płeć == 'mężczyźni',1,2),
         woj = gsub('^\\d','',Kod),
         woj = substr(woj,1,2),
         woj = as.numeric(woj)) %>%
  count(woj, plec, wt = Wartosc)

populacja_N
```

Następnie dołączymy te informacje do próby i dokonamy szacunku

```{r}
proba_pracujacy_korekta <- diagnoza_pracujacy %>%
  left_join(populacja_N) %>%
  ungroup() %>% 
  summarise(prac = weighted.mean(x = praca, w = n))
```

Liczba pracujących po korekcie wyniosła `r round(proba_pracujacy_korekta[[1]]*100,2)`%, a przed `r round(proba_pracujacy[[1]]*100,2)`% podczas gdy wartość w populacji wynosiła 68.7% (+/ 0.4 pp). Spójrzmy co będzie jeżeli użyjemy płci i wieku.

```{r}
## w latach według grup wieku
populacja_N <- populacja %>%
  filter(Płeć != 'ogółem') %>%
  mutate(plec = ifelse(Płeć == 'mężczyźni',1,2)) %>%
  count(Wiek, plec, wt = Wartosc) %>%
  ungroup() %>%
  mutate(Wiek = factor(Wiek),
         wiek = as.numeric(Wiek)) %>%
  select(wiek,plec,n)

## wiek
diagnoza_pracujacy <- diagnoza2015 %>%
  filter(wiek <= 59) %>% 
  mutate(praca = as.numeric(czy_praca == 1),
         wiek_cat = cut(x = wiek, breaks = c(15,20,25,30,35,40,45,50,55,60),include.lowest = T, right = F)) %>%
  group_by(wiek_cat, plec) %>%
  summarise(praca = mean(praca)) %>%
  ungroup() %>%
  mutate(wiek = as.numeric(wiek_cat)) %>%
  select(wiek, plec, praca)

## łączymy i szacujemy
prac_wiek <- diagnoza_pracujacy %>%
  left_join(populacja_N) %>%
  ungroup() %>% 
  summarise(prac = weighted.mean(x = praca, w = n))
```

Podsumowując nasze oszacowania (wartość prawdziwa wynosiła 68.7%):

+ bez post-stratyfikacji -- `r round(proba_pracujacy[[1]]*100,2)` %
+ post-stratyfikacja (płeć x województwo) -- `r round(proba_pracujacy_korekta[[1]]*100,2)`%
+ post-stratyfikacja (płeć x grupy wieku) -- `r round(prac_wiek[[1]]*100,2)` %

## Kalibracja

## Propensity score weighting

## Dalsze kroki


